臺灣高雄地方法院民事判決　　　　　 110年度雄簡字第2027號
原　　　告　王智雄　
被　　　告　孫武正　
上列當事人間確認本票債權不存在事件，本院於民國110 年12月
15日言詞辯論終結，判決如下：
    主      文
確認被告持有如附表所示之本票，對於原告之票據債權不存在。
被告應將本判決第一項所示本票返還原告。
訴訟費用由被告負擔。
本判決第二項得假執行。
    事實及理由
一、原告主張：原告於民國109 年12月17日將其所有之高雄市○
    ○區○○路000 巷0 號6 樓房屋（下稱系爭房屋），以新臺
    幣（下同）600 萬元出售予被告，雙方簽立不動產買賣契約
    書之同時，原告並簽發如附表所示2 紙本票（下稱系爭本票
    ）予被告，用以擔保原告會依約將系爭房屋過戶予被告。嗣
    後，被告依約支付買賣價金，原告亦依約將系爭房屋移轉過
    戶予被告，被告竟仍持系爭本票向本院聲請強制執行獲准。
    原告既已依約移轉系爭房屋所有權予被告，兩造間另無其他
    債權債務關係存在，被告無從對原告主張票據上權利，故被
    告就系爭本票並無債權存在，應將系爭本票返還原告。爰聲
    明：㈠請求確認附表所示之本票債權及其利息不存在。㈡被
    告應將附表所示之本票返還原告。㈢訴訟費用由被告負擔。
二、被告則以：兩造於109 年12月17日簽訂系爭房屋之買賣契約
    ，價金600 萬元，伊當時簽發1 張60萬元本票予原告擔保一
    定會支付價金，並交由代書保管，其後分第1 、2 期伊給付
    各60萬元，總共120 萬元之頭期款都支付到履保帳戶，剩餘
    款項伊是要向銀行貸款，後來代書就將伊先前開的60萬元本
    票還給伊。至於原告開立系爭本票是因原告與仲介曾立賢之
    間有債務關係，在仲介公司洽談買賣價金時，曾立賢有問原
    告欠他的150 萬元何時還。原告的意思是伊已經支付120 萬
    元的頭期款，再加上銀行貸款480 萬元下來之後進履保帳戶
    ，原告取得履保帳戶內的600 萬元價金之後，清償個人債務
    剩餘金額即要償還曾立賢，但曾立賢擔心原告取得履保帳戶
    內之價金後，卻不清償其對曾立賢之債務，因履保帳戶之款
    項，原告要動支的話，也需要伊同意，所以曾立賢與伊就簽
    立本票借名登記協議書，在原告同意之下，由原告簽發系爭
    本票給伊作為擔保他會清償曾立賢之債務，曾立賢也在本票
    借名登記協議書上同意如果原告清償後，會給伊5 萬元之報
    酬，伊就將系爭本票還給原告。嗣後原告遲未提領履保帳戶
    內之600 萬元，也未清償對曾立賢之債務，伊才將系爭本票
    聲請強制執行等語置辯，並聲明：原告之訴駁回。
三、得心證之理由：
  ㈠原告提起本件確認之訴具有確認利益：
    按確認法律關係之訴，非原告有即受確認判決之法律上利益
    者，不得提起，民事訴訟法第247 條第1 項前段定有明文。
    而所謂受確認判決之法律上利益，係指因法律關係之存否不
    明確，致原告在私法上之地位有受侵害之危險，而此項危險
    得以對於被告之確認判決除去之者而言。本件原告主張兩造
    間並無本票債權關係存在，為被告所否認，則系爭本票債權
    因存否不明確，苟未經本院判決確認系爭本票債權之請求權
    是否存在，原告財產處於將受強制執行狀態，私法上之地位
    顯有受侵害之危險，即有法律上地位不安之狀態，而此項不
    安之狀態，得以確認判決予以除去，依上開規定及說明，原
    告有提起本件確認之訴之法律上利益，合先敘明。
  ㈡兩造間就系爭本票欠缺原因關係：
  1.按本票固為無因證券，票據債務人不得以自己與發票人或執
    票人前手間所存在之抗辯事由，對抗執票人。然發票人非不
    得以自己與執票人間所存之抗辯事由對抗執票人，此觀諸票
    據法第13條本文規定之反面解釋可明。又如發票人提出其基
    礎原因關係不存在之對人抗辯，執票人自應就該基礎原因關
    係存在之積極事實，負舉證責任（最高法院81年度台上字第
    879 號、87年度台上字第1601號判決要旨參考）。
  2.本件原告為系爭本票之發票人，票載受款人則為被告，業據
    兩造陳述明確（本院卷第125 頁），堪認兩造間屬直接前後
    手關係，揆諸前揭說明，原告自得以其與被告間原因關係之
    抗辯事由對抗被告。
  3.經查，證人曾立賢到庭證稱：「因為原告欠我150 幾萬元，
    當時我們三方在討論系爭房屋的買賣價金的時候，我們三個
    人討論第一個就是屋況的問題，還有房屋價金的問題，還有
    原告欠我的錢的問題，因為原告欠我156 萬元，加上這間房
    屋買賣成功後要付給我的仲介費24萬元，總共180 萬元，在
    本件買賣契約書前，代書還沒有來的時候，原告同意要簽系
    爭本票來擔保他一定會用買賣這間房子償還銀行債務後，剩
    餘款項來清償我的債權，他後來在110 年2 月8 日交屋結案
    的時候原告就不敢出來，因為他如果出現就要把履保帳戶的
    錢還我，所以他就不敢出現，我就請被告不要偕同辦理履約
    帳戶的款項撥款，這部分款項我請被告就系爭二張本票聲請
    強制執行，我有去找原告好幾次，但是原告都避不見面。」
    等語（本院卷第128 頁），又觀之被告所提出與證人曾立賢
    簽立之本票借名登記協議書所載：「甲方（曾立賢）之債務
    人（王智雄），以下簡稱丙方，因積欠甲方債款新台幣180
    萬元整，甲丙商方私下協調後，丙方承諾將賣屋於乙方（孫
    武正）後，將履約保證帳戶內簽約款及餘額款，作為甲方之
    債款，甲方預借乙方名義，於丙方與乙方進行房屋買賣簽約
    前，另再開立二張本票（總額180 萬元）於乙方，作為積欠
    甲方債款之抵押，乙方同意出借名義. . . 」等語（本院卷
    第131 頁），依上開文字之文義解釋，被告僅出借名義作為
    系爭本票之受款人，且被告於本院審理時亦自稱：原告開立
    系爭本票給我，保證他一定會用履保帳戶取得之買賣價款來
    清償曾立賢之債務，我不知道他們之間是原因、什麼款項，
    我當時只是覺得對我沒有損失，我只是做個順水人情，而且
    還可以得到曾立賢允諾的5 萬元報酬等語（本院卷第125 頁
    ），益徵被告與原告間顯然並無任何債權債務關係。至被告
    與證人曾立賢間是否因本票借名登記協議書而存在任何報酬
    之約定，此亦屬被告與證人曾立賢之間有無債務不履行之問
    題，非本院所得審理之範圍，亦與本件無涉，被告仍不得以
    之向原告主張為簽發系爭本票之原因關係。
四、從而，原告主張被告持有系爭本票，然其與被告間就系爭本
    票卻無何原因關係存在，則原告訴請確認被告持有之系爭本
    票對其票據債權不存在，即屬有據，是原告請求確認被告所
    持有之系爭本票對原告之本票債權不存在，並請求被告應將
    系爭本票返還予原告，為有理由，應予准許。
五、本件係就民事訴訟法第427 條第1 項訴訟適用簡易程序所為
    被告敗訴之判決，至於主文第2 項部分，爰依同法第389 條
    第1 項第3 款之規定，依職權宣告假執行。
六、訴訟費用負擔之依據：民事訴訟法第78條。
中    華    民    國   111    年    1    月    12    日
                  高雄簡易庭  法      官   鄧怡君
附表：
┌─┬───────┬─────┬────┬─────┐
│編│    發票日    │ 票面金額 │受款人  │票據號碼  │
│號│   （民國）   │（新臺幣）│        │          │
├─┼───────┼─────┼────┼─────┤
│1.│109 年12月17日│120 萬元  │孫武正  │CH544468  │
├─┼───────┼─────┼────┼─────┤
│2 │109 年12月17日│60萬元    │孫武正  │CH544469  │
└─┴───────┴─────┴────┴─────┘
以上正本係照原本作成。
如對本判決上訴，須於判決送達後20日內向本院提出上訴狀。如
委任律師提起上訴者，應一併繳納上訴審裁判費。
中    華    民    國   111    年    1     月    12    日
                              書  記  官   吳語杰